臺北高等行政法院判決　　　　　　　　　　　　　　 九十年度訴字第三五五五號
　　　　　　　　　　　　　　　.
　　原　　　告　甲○○
　　被　　　告　經濟部智慧財產局
　　代　表　人　陳明邦（局長）
　　訴訟代理人　丙○○
　　　　　　　　戊○○
　　參　加　人　峻誠實業有限公司
　　代　表　人　乙○○董事長.
　　訴訟代理人　丁○○
右當事人間因新型專利異議事件，原告不服經濟部中華民國九十年二月二十一日經（
九○）訴字第○九○○六三○二九九○號訴願決定，提起行政訴訟，本院判決如左：
　　主  文
原告之訴駁回。
訴訟費用由原告負擔。
　　事  實
一、事實概要：參加人峻誠實業有限公司於民國八十七年八月十一日以「無線生理跡
    象偵測報知裝置」向被告（原經濟部中央標準局，八十八年一月二十六日改制為
    經濟部智慧財產局）申請新型專利，經被告編為第000000000號審查，
    准予專利。公告期間，原告以其違反專利法第九十八條第一項前段規定，不符新
    型專利要件，對之提起異議。案經被告審查，於八十九年十月二十三日以（八九
    ）智專三（三）○五○五一字第○八九八九○○一八一八號專利異議審定書為「
    異議不成立」之處分。原告不服，提起訴願，遭決定駁回，遂提起行政訴訟。本
    院於九十一年三月五日開庭行準備程序，參加人聲請參加訴訟，經被告及參加人
    陳述意見後，認有使參加人獨立參加訴訟之必要，爰裁定准予參加本件被告之訴
    訟。
二、兩造聲明：
    (一)原告聲明（原告經合法通知，未曾到場陳述，據其所提書狀內容而為記載）：
      請求撤銷原處分及訴願決定。
    (二)被告聲明：如主文所示。
三、兩造之爭點：系爭案是否違反專利法第九十八條第一項前段之規定？
　　(一)原告主張（原告經合法通知，未曾到場陳述，據其所提書狀內容而為記載）：
      (1)查訴願決定機關駁回原告訴願之理由，主要是認為：目前市售之鹼性電池、
        鋰電池等因改良使其蓄電能力已有所突破，而可延長待機時間，且坊間亦有
        廣泛之電池弱電偵測功能，可提供使用者適時更換電池之功能，雖系爭案揭
        示之電路方塊圖及電路詳圖中，未見有弱電裝置，但並非表示必要時不可加
        裝；又以無線通訊技術日新月異之成熟技術，諸如BB Call等均可透過編碼
        解碼過程等方式處理，不致造成使用者身分無法辨別之問題；再以結合科技
        研發之通訊材質加以整合應用，應可解決將電池及相關電路整合納入腕帶有
        限空間之問題，且並無直接證據證明系爭案無法達成於有限空間之使用。
      (2)依專利法第九十七條之規定：「稱新型者，謂對物品之形狀、構造或裝置之
        創作或改良。」固明定「新型」係著重在物品結構空間型態之設計，惟依同
        法第九十八條第一項前段規定，乃進一步指明「新型」對物品結構空間型態
        之設計，必須具備產業利用價值，始得准予專利。而依被告出版之「專利審
        查基準」乙書第２—２—３頁有關「產業利用」判定原則之闡述：「新型說
        明中僅有抽象性或功能性的記載，然而達成該新型創作目的應具備之具體技
        術手段完全未有記載、或部分欠缺，致整體上不可能達成所預期之新型創作
        目的者，屬於未完成之新型。」，換言之，即新型對物品結構之設計必須已
        達產業利用階段，若其實施之技術手段仍存在有待解決之問題與缺失時，則
        自難謂已符合產業利用價值，依法應不具可專利性者。
      (3)即依「專利審查基準」乙書之載述，可知「新型」對物品之結構空間型態設
        計是否具備可專利性，仍應以其專利說明書內容作為審查依據，並依當時技
        術作判定其是否能達成預期之目的，而非在遭人提出異議後提出事後補述，
        是以在異議之審查上，自應以被異議案之專利說明書內容是否具有異議理由
        所提出之問題，作為異議成立與否之依據者。查被異議案於專利說明書之圖
        式及文字敘述中，完全未提及其設有或可裝設弱電偵測裝置，換言之，即被
        異議案於提出專利申請時，並未考量其電池耗盡時之弱電偵測需求，是以根
        本未設置弱電偵測裝置，基於此，原告質疑其電池耗盡時無法得知何時該換
        電池而導致實用性之問題，乃有絕對之根據，訴願決定機關及被告認為「被
        異議案所揭示之電路方塊圖及電路詳圖中，未見有弱電裝置，但並非表示必
        要時不可加裝」之說法，實令人難以信服，若原告未曾向被異議案提起異議
        ，則被異議人會警覺其缺乏弱電偵測裝置？甚或辯稱其於必要時可加裝嗎？
        顯見被異議案對於此一「弱電偵測裝置」之加裝，乃屬「後知後覺」之辯稱
        ，更足以證明被異議案之說明書所揭示之「新型」確實存在此一問題，勢將
        導致其實用性之疑慮，實難謂具備產業利用價值者。再者，以現有之市售之
        鹼性電池、鋰電池等而言，雖在蓄電能力方面較傳統之碳鋅電池佳，但其蓄
        電能力仍有限，當電力耗盡時之電池更換動作是無可避免的，而弱電偵測功
        能雖被廣泛運用於一般之小家電中，可適時提醒使用者更換電池，惟由被異
        議案所揭示之電路方塊圖及電路詳圖中，完全未見有此一功能之揭示，是以
        無論該「弱電偵測」是否屬於習知技術或廣泛運用於小家電產品中，該異議
        案未作弱電偵測功能設計之事實乃無庸置疑，訴願決定機關及被告實不應以
        假設性說詞而忽略此一問題之存在事實。
      (4)又被異議案於揭示之詳細電路中，並未提及其無線電收發時所發射之密碼燒
        錄腳，是以當使用者有二人以上時可能會造成使用者身分無法辨別之疑慮，
        雖訴願決定機關指稱以無線電通訊技術日新月異之成熟技術，諸如BB Call
        等均可透過編碼解碼過程等方式處理，不致造成使用者身分無法辨別之問題
        。原告認為訴願決定機關及被告顯然將爭議焦點擺錯地方，原告提出被異議
        案於兩個使用者以上可能造成身分辨別問題，並非在於疑義現今之無線電通
        訊技術無法達成此一功能，以BB Call等無線通訊器材而言，其之所以可透
        過編碼解碼器達到使用者身分之辨識，乃因其中燒錄有使用者密碼，然由被
        異議案所揭示之結構觀之，其問題並不在於無線電訊號是否能進行編碼解碼
        之辨認工作，而是其電路中並未提供燒錄密碼所需之密碼燒錄腳，根本無法
        將使用者之身分密碼燒錄於微處理器中，是以即使其接收報知裝置具有訊號
        之解碼功能，亦將因其無線訊號中並未包含使用者身分密碼而導致無法辨別
        身分之問題，實無關其無線通訊技術，足證訴願決定機關及被告並未確實瞭
        解此一問題之成因，自難作合理之判定者。
      (5)至於訴願決定機關指稱被異議案結合科技研發之通訊材質加以整合應用，應
        可解決將電池及相關電路整合納入腕帶有限空間之問題，原告認為此乃理想
        化之假設說法，事實上在實施上明顯有不可行之處，依被異議案所揭示之電
        路結構觀之，其中包含了數字顯示器、緊急求救鈕、動態感知器、溫度感知
        器、脈搏偵測單元及電池等構件，其每一構件均具有一定體積，且並非全部
        可製成積體電路型態者，尤其電池之體積更不可忽視，是以在現行之技術中
        ，欲將之整合於一體，其體積絕對不是腕帶中間類似錶體之空間所能容納者
        ，針對原告所提出之質疑，參加人並無法提出確切證據證明其可行，僅以「
        現行科技材質之研製與應用」能達成之假設性說法加以搪塞，自難令人相信
        其已具備產業利用價值，訴願決定機關及被告在審查上，顯然未能正視此一
        問題，僅聽信參加人片面之詞即作出不合理之審定，自難令人信服者。
      (6)經由以上說明，可知訴願決定機關及被告於本件異議審查上，並未就原告所
        提出之問題進行深入瞭解與探討，僅聽信參加人片面之詞，以推斷式之假設
        性說法證明原告所提出之質疑並不存在於被異議案上，然就常理推斷，若被
        異議案果真具有弱電偵測功能、身分辨識密碼燒錄腳等相關設計，則其大可
        於詳細電路中直接揭示出來，而不必等原告提出質疑後，再強辯其可經由何
        種技術解決該等問題，卻又無法提出確切實證，其假設性之說法，足證被異
        議案仍屬構思階段而尚未具體實施，是以在設計上未能考量該等問題而採取
        適當手段解決，被告等機關對此一事實卻視而不見，自難謂其審查為客觀、
        合理者。再者，原告認為以被異議案之結構設計而言，因其結構相當複雜且
        構件繁多，欲將數字顯示器、緊急求救鈕、動態感知器、溫度感應器、脈搏
        偵測單元整合於一體，其體積將達類似手機大小，甚或近乎便當盒之體積，
        其所構成之龐大體積絕對無法製成腕帶型式，惟被告等機關並未正視此點，
        僅憑「現行科技材質之研製與應用」能達成之假設性說法即認定其為可行，
        原告認為參加人若欲證明其設計為可行，則在被異議案申請迄今兩年多之時
        間，應可達量產階段，若其確實可行，最直接之作法乃由參加人檢附實物樣
        品送審，始得證明其確實可行，惟參加人並未採此一作法，卻僅以現行科技
        材質之研發與應用可以解決，足證其不可行之事實甚明，被告等機關不以此
        作為判斷依據，自難謂其處分為妥適者。
      (7)綜上所述，被異議案在其結構設計上，顯然欠缺部分之功能設計，導致其實
        施上存在有待解決之缺失，依專利審查基準之產業利用判斷原則，應屬「未
        完成之新型」，依法實不具可專利性，惟被告等機關在異議審查程序中，僅
        聽信參加人片面之詞，即斷定其無違專利法第九十八條第一項前段之相關規
        定，進而作出「異議不成立」之處分，其審查上實過於主觀、草率，難以令
        人信服。
    (二)被告主張：
      (1)起訴理由稱：系爭案於專利說明書之圖示及文字敘述中，完全未提及其設有
        或可裝設弱電偵測裝置；換言之，即系爭案於提出專利申請時，並未考量其
        電池耗盡時之弱電偵測需求，是以根本未設置弱電偵測裝置，並質疑電池耗
        盡時無法得知何時該換電池而導致實用性之問題云云。按弱電偵測裝置對於
        熟習電子技術者而言，係習知之基本電子知識，亦廣泛被運用於各種隨身攜
        帶之電子產品及小家電等，另如市售電池中亦提供簡易之弱電偵測等，故實
        質上應無所謂導致實用性之問題產生。
      (2)起訴理由稱：系爭案於其揭示之詳細電路，並未提及無線電收發時所發射之
        密碼燒錄腳，是以當使用者有二人以上時可能會造成使用者身分無法辨別之
        疑慮云云。惟查透過編碼解碼過程對特定對象進行辨認手段，以目前無線通
        信技術成熟、運用普遍，且系爭案乃運用已知之無線電傳輸技術與元件，如
        呼叫器等即可準確傳呼特定之對象。
      (3)起訴理由稱：系爭案所揭示之電路結構，其中包含數字顯示器、緊急求救鈕
        、動態感知器、溫度感知器、脈博偵測單元及電池等構件，其每一構件均具
        有一定體積，且並非全部可製成體積電器型態者，尤其電池之體積更不容忽
        視，欲將之整合於一體，其體積絕對不是腕帶中間類似錶體之空間所能容納
        者云云。事實上，市售產品中諸如手錶型之數位相機、電視機、手機等，在
        整合電路在目前先進技術上應用所研製之科技材料，電池之體積更不是問題
        ，且無直接證據可證明系爭案無法達成有限空間之使用。
    (三)參加人主張：與被告之陳述相同。
　　理  由
甲、程序方面
    本件原告經受合法通知，未於言詞辯論期日到場，核無行政訴訟法第二百十八條
    準用民事訴訟法第三百八十六條各款所列情形，爰依被告之聲請由其一造辯論而
    為判決。
乙、實體方面
一、按凡對物品之形狀、構造或裝置之創作或改良，而可供產業上利用者，得依專利
    法第九十七條暨第九十八條第一項規定申請取得新型專利。而公告中之新型，任
    何人認有違反專利法第九十七條至第九十九條規定，提起異議者，依同法第一百
    零二條規定，得自公告之日起三個月內，備具異議書，附具證明文件，向專利專
    責機關提起之。從而，系爭專利有無違反專利法情事而應不予專利，依法應由異
    議人附具證據證明之，倘其證據不足以證明系爭專利有違專利法之規定，自應為
    異議不成立之處分。
二、查本件系爭第00000000號「無線生理跡象偵測報知裝置」新型專利案，
    係包括一腕帶式偵測呼叫裝置及一接收報知裝置；腕帶式偵測呼叫裝置主要係於
    一腕帶構造內分設微處理器、脈博偵測單元、溫度感知器、動態感知器、緊急求
    救按鈕及一高頻發射電路等構成；接收報知裝置包括有一接收電路、一放大電路
    、一微處理器、一語音儲存單元及一撥號電路所組成，以偵測老人或病患之動作
    、體溫及脈搏等生理現象，於緊急狀態時，招來救援人員者。被告認原告於異議
    時所稱就系爭案之週邊電路中之（A）DS-1820、（B）LW-4250、（C）BB-3256等
    IC所造成之電源消耗，如僅用三伏特電池供應，可能因電池使用時間較短而須經
    常更換電池，且因無弱電偵測電路而無法得知何時該換電池等云云，然查目前市
    售電池之技術及蓄電能力之提昇，可克服及延長待機時間，而弱電偵測屬習知技
    術，亦廣泛應用於小家電之產品中。另稱系爭案之電路中，未提及密碼燒錄腳是
    否會造成使用者身分無法辨識云云，然可透過目前進步之無線電通訊技術、編碼
    解碼過程等方式處理，可進行辨認使用者身分。又稱系爭案之電路複雜性、整合
    成腕帶型態，天線係由多股撓性絞線構成，並內藏於腕帶中，數字顯示器、緊急
    求救鈕、動態感知器等全部集合於有限體積，以影響配戴者之舒適性及製作之困
    難性云云，然以現行科技材質之研製與應用，應可達到改良及適合肌膚接觸感良
    好之材料，且並無證據證明系爭案無法達成此一功能，乃為本件異議不成立之處
    分。原告不服，主張系爭案因僅使用兩顆三伏特電池，恐無法應付裝置消耗，而
    發生電源不足；又當使用者有二人以上時，則會造成使用者身分無法辨別；且系
    爭案電路複雜，可能產生電路整合有多股撓性絞線納入腕帶有限空間有其困難等
    項問題，應有實施困難之情形云云，提起訴願。訴願機關則以：目前市售之鹼性
    電池、鋰電池等因改良使其蓄電能力已有所突破，而可延長待機時間，且坊間亦
    有廣泛之電池弱電偵測功能，可提供使用者適時更換電池之功能，雖系爭案揭示
    之電路方塊圖及電路詳圖中，未見有弱電裝置，但並非表示必要時不可加裝；又
    以無線電通訊技術日新月異之成熟技術，諸如BB Call等均可透過編碼解碼過程
    等方式處理，不致造成使用者身分無法辨別之問題；再以結合科技研發之通訊材
    質加以整合應用，應可解決將電池及相關電路整合納入腕帶有限空間之問題，且
    並無直接證據證明系爭案無法達成於有限空間之使用；故系爭案並無違反專利法
    第九十八條第一項前段之規定等語，而為駁回其訴願之決定。茲原告提起本件訴
    訟主張：系爭案於專利說明書之圖示及文字敘述中，未提及設有弱電偵測裝置，
    無法得知何時該換電池；又未提及無線電收發時所發射之密碼燒錄腳，當使用者
    有二人以上時可能會造成使用者身分無法辨別；且系爭案之構件複雜，欲將之整
    合於一體藏於腕帶中，有實際困難云云。經查，均屬簡單而易於克服之問題，並
    不影響系爭案給予新型專利之要件，已見異議審定書及訴願決定書詳為論述，原
    告仍執陳詞，任意指摘，並非可採。從而，被告所為異議不成立之處分，訴願決
    定予以維持，揆諸首揭規定及說明，俱無違誤。原告訴請撤銷，為無理由，應予
    駁回。
丙、據上論結，本件原告之訴為無理由，依行政訴訟法第九十八條第三項前段、第二
    百十八條、民事訴訟法第三百八十五條第一項前段，判決如主文。
中　　華　　民　　國　　　九十一　　年　　　五　　　　月　　　一　　　　日
                           臺 北 高 等 行 政 法 院  第三庭
           　　　　　　　　　　　　　　　　　審判長 法　官  徐瑞晃
           　　　　　　　　　　　　　　　　　　　　 法　官  吳慧娟
           　　　　　　　　　　　　　　　　　　　　 法　官  李得灶
右為正本係照原本作成。
如不服本判決，應於送達後二十日內向本院提出上訴狀並表明上訴理由，如於本判決
宣示後送達前提起上訴者，應於判決送達後二十日內補提上訴理由書（須按他造人數
附繕本）。
中　　華　　民　　國　　  九十一　　年　　　五　　　  月　　  三    　　日
            　　　　　　　　　　　　　　    　      書記官  陳清容
